【裁判字號】    99,訴,330
【裁判日期】    991014
【裁判案由】    違反臺灣地區與大陸地區人民關係條例等
【裁判全文】
臺灣花蓮地方法院刑事判決               99年度訴字第330號
公  訴  人  臺灣花蓮地方法院檢察署檢察官
被      告  明欽
上列被告因違反臺灣地區與大陸地區人民關係條例等案件，經檢
察官提起公訴（98年度偵字第3182號），被告於準備程序中就被
訴事實為有罪之陳述，經本院合議庭裁定由受命法官改依簡式程
序審理，判決如下：
    主  文
明欽共同違反不得使大陸地區人民非法進入臺灣地區之規定，
未遂，處有期徒刑月，如易科罰金，以銀元佰元即新台幣玖
佰元折算壹日，減為有期徒刑壹月又拾伍日，如易科罰金，以銀
元佰元即新台幣玖佰元折算壹日。緩刑貳年。
    事  實
一、明欽經由姓名年籍不詳之成年男子得知大陸地區女子林瑞
    霖欲進入臺灣地區工作，該成年男子並與明欽約定以新臺
    幣（下同） 3萬元之代價，由明欽以至大陸地區辦理與林
    瑞霖假結婚之方式，使林瑞霖得以入境臺灣。明欽、曾始
    春（綽號漏道，所涉犯罪部分已判決確定）、該成年男子及
    林瑞霖共同基於行使使公務員登載不實文書之犯意聯絡，
    明欽、曾始春並與該成年男子共同基於使大陸地區人民非法
    進入臺灣地區之犯意聯絡，由曾始春陪同明欽及一同前往
    假結婚之金秀玉、戴義仁及李麗華，於92年 7月13日前往大
    陸地區福建省福州市，明欽與林瑞霖於92年 7月22日在福
    建省福州市虛偽辦理公證結婚登記手續，並取得該市公證處
    核發結婚公證書與結婚證明書後，明欽即先行返臺，持該
    結婚公證書及結婚證明書向財團法人海峽交流基金會（下簡
    稱海基會）聲請認證，並取得該會所核發之證明文件 1份，
    而於92年 8月18日持各該認證文件前往花蓮縣秀林鄉戶政事
    務所，填具結婚登記申請書辦理結婚登記，使該戶政事務所
    不知情之成年承辦公務員，將此不實之結婚事項，登載於職
    務上所掌公文書即戶籍謄本電腦檔案中，並具以列印記載此
    不實事項之戶籍謄本予明欽，足以生損害於戶政機關對戶
    籍資料管理之正確性。明欽復前往花蓮縣警察局花蓮分局
    中華派出所，自任林瑞霖進入臺灣地區保證責任之保證人，
    填具大陸地區人民進入臺灣地區保證書，由承辦警員實質審
    核完成對保後，於92年 8月18日持向內政部警政署入出境管
    理局（現已改制為入出國及移民署，下仍稱入出境管理局）
    ，以「探親」之名義，填載大陸地區人民進入臺灣地區旅行
    證申請書，並檢附上揭登載不實結婚事項之戶籍謄本及結婚
    證明書等文件，據以向入出境管理局申請大陸地區女子林瑞
    霖以配偶身分來臺探親而行使，經該局承辦人員實質審核結
    果，因未能發覺明欽與林瑞霖假結婚之事實，乃誤核發入
    出境許可及中華民國臺灣地區旅行證予大陸地區女子林瑞霖
    ，足以生損害於入出境管理局對於入出旅客管理之正確性。
    林瑞霖於92年12月31日前某日，即持前開旅行證、入境許可
    等資料入境臺灣地區，然甫達桃園機場時，因故當日即被強
    制出境而入境未遂，且未再入境臺灣地區。
二、案經內政部入出國及移民署專勤事務第一大隊宜蘭縣專勤隊
    報請臺灣花蓮地方法院檢察署檢察官偵查起訴。
    理  由
一、本件係經被告明欽於準備程序當庭表示認罪，而經本院裁
    定以簡式審判程序加以審理，則依據刑事訴訟法第273條之2
    、同法第159條第2項之規定，不適用傳聞法則有關限制證據
    能力之相關規定，合先敘明。
二、上揭犯罪事實，業據被告明欽於本院審理時坦承不諱（見
    本院卷第 19-21頁），核與證人曾始春證述情節相符（見偵
    查卷第 28-29頁），復有結婚登記申請書影本、結婚證明書
    影本、財團法人海峽交流基金會證明影本、大陸地區人民進
    入臺灣地區旅行證申請書影本、大陸地區進入臺灣地區保證
    書影本、明欽、林瑞霖旅客入出境記錄查詢各 1份（見警
    卷第15-21頁、本院卷第 24頁），堪以佐證被告自白與事實
    相符，本件事證明確，應依法論科。
三、論罪科刑部分：
(一)按錄音、錄影或電磁紀錄，藉機器或電腦之處理所顯示之聲
    音、影像或符號，足以為表示其用意之證明者，以文書論，
    刑法第220條第2項定有明文。本件被告前往戶政事務所辦理
    結婚登記，使該管公務員將其與林瑞霖結婚之不實事項登載
    於戶籍謄本之電腦檔案中，係該當於刑法第214條、第220條
    第 2項之使公務員登載不實罪之構成要件。次按臺灣地區與
    大陸地區人民關係條例第79條第 1項處罰違反同條例第15條
    第 1款所定使大陸地區人民非法進入臺灣地區罪，凡非經合
    法手續進入者皆包含之，被告使大陸地區人民以假結婚真入
    境之脫法方式，進入臺灣地區，即該當本罪，自不以偷渡進
    入為限（最高法院90年度台上字第3180號判決意旨參照）。
    查被告行為後臺灣地區與大陸地區人民關係條例已於92年10
    月29日修正公布，其中修正後之第79條規定已自同年12月31
    日起施行，該條例修正後第79條第1項之法定刑係由「5年以
    下有期徒刑、拘役或科或併科新臺幣50萬元以下罰金」修正
    為「 1年以上7年以下有期徒刑，得併科新臺幣1百萬元以下
    罰金」，經新舊法比較之結果，自以修正前之臺灣地區與大
    陸地區人民關係條例第79條第 1項之規定較有利於被告，依
    刑法第2條第1項前段規定，自應適用修正前臺灣地區與大陸
    地區人民關係條例第79條第1項規定處斷。
(二)查被告行為後，刑法部分條文於94年1月7日修正，同年2月2
    日公布，自95年7月1日施行，修正第25條關於未遂犯、第28
    條關於共同正犯、第33條第 5款關於法定刑有罰金刑之罪、
    第55條後段牽連犯之規定：
  1.修正前刑法就一般未遂犯之成立要件及處罰效果，原分定於
    刑法第25條第 1項、第26條前段，修正後將原刑法第26條前
    段規定，改列於同法第25條後段，僅涉及條文調項之調整，
    其成立要件及處罰效果則無變更，非屬法律變更，自無庸為
    新舊法比較，而應適用裁判時法（最高法院95年第21次刑事
    庭會議決議、95年度台上字第6159號、96年度台上字第6579
    號判決意旨參照）。
  2.修正前刑法第28條原規定：「二人以上共同『實施』犯罪之
    行為者，皆為正犯」之規定，修正為「二人以上共同『實行
    』犯罪之行為者，皆為正犯」，此項修正僅在確定「實行」
    概念下之共同參與行為。本件被告、曾始春及姓名年籍不詳
    之成年男子就使大陸地區人民非法進入臺灣地區；被告、曾
    始春、林瑞霖與該姓名年籍不詳之成年男子就行使使公務員
    登載不實文書之犯行，具有犯意聯絡及行為分擔，且均已達
    「實行」之階段，故對被告而言，修正前、後刑法第28條之
    規定並無有利或不利之情形，因其成立要件及刑罰效果均未
    變更，即法律適用結論未變更，對被告不生「利」或「不利
    」之問題，非屬刑法第2條第1項立法目的所欲解決之情形，
    參諸最高法院關於故意累犯之決議（最高法院97年度第 2次
    刑事庭會議決議），應採相同意旨，自無新舊法比較之問題
    ，應適用現行刑法第28條論處（最高法院95年台上字第5599
    、5669號、96年台上字第829號判決參照）。
  3.修正後刑法第33條第5款規定「罰金：新臺幣1千元以上，以
    百元計算之」，與修正前刑法第33條第5款規定「罰金：（
    銀元） 1元以上」不同。比較新舊法結果，以修正前即行為
    時法較有利於被告，故依刑法第2條第1項前段規定，本案法
    定罰金刑部分，自應適用行為時之法律即修正前刑法第33條
    第5款規定決定其罰金部分之法定刑。
  4.修正後之刑法既刪除牽連犯之規定，比較新舊法之規定，修
    正後之規定並非較有利於被告，依刑法第2條第1項前段之規
    定，應適用行為時之法律，即適用修正前刑法第55條牽連犯
    之規定。
  5.綜上，除刑法第25條、第28條並無同法第 2條新舊法比較之
    問題，而應適用現行刑法規定外，其餘上開修正及刪除部分
    ，經綜合比較結果，以修正前刑法規定對被告最有利，依刑
    法第2條規定，應一體適用被告行為時即修正前之刑法。
(三)核被告所為，係犯刑法第216條、第214條之行使使公務員登
    載不實文書罪，及修正前臺灣地區與大陸地區人民關係條例
    第79條第3項、第1項之違反同條例第15條第 1款之使大陸地
    區人民非法進入臺灣地區未遂罪。被告、曾始春、林瑞霖與
    姓名年籍不詳之成年男子間，就行使使公務員登載不實文書
    之犯行；被告、曾始春與該成年男子，就違反修正前臺灣地
    區與大陸地區人民關係條例第79條第 3項之犯行，彼此有犯
    意之聯絡與行為之分擔，均為共同正犯。被告使公務員登載
    不實之低度行為，應為其行使之高度行為所吸收，不另論罪
    。又其已著手使大陸地區人民來臺之實行而不遂，為未遂犯
    ，應依刑法第25條第 2項規定按既遂犯之刑減輕之。再被告
    所犯上揭 2罪，有方法、結果之牽連關係，為牽連犯，應從
    一重之使大陸地區人民非法進入臺灣地區未遂罪處斷。
(四)爰審酌被告犯罪之目的在於使林瑞霖以非法方式入境臺灣地
    區打工，以至大陸與林瑞霖假結婚之手段，破壞婚姻制度，
    及所生之損害，惟犯罪之手段尚稱平和，及被告坦承犯罪之
    犯後態度良好等一切情狀，量處如主文所示之刑。按被告行
    為時之刑法第41條第 1項所規定之易科罰金折算標準，依修
    正前罰金罰鍰提高標準條例第 2條前段（現已刪除）規定，
    就其原定數額提高為100倍折算1日，則本件被告行為時之易
    科罰金折算標準，應以銀元300元折算1日，經折算為新臺幣
    後，應以新臺幣900元折算為1日。而修正後之刑法第41條第
    1項前段則規定：「犯最重本刑為5年以下有期徒刑以下之刑
    之罪，而受 6個月以下有期徒刑或拘役之宣告者，得以新臺
    幣1千元、2千元或3千元折算1日，易科罰金。」比較修正前
    後之易科罰金折算標準，以95年7月1日施行前之規定較有利
    於被告，則應依刑法第2條第1項前段，適用修正前刑法第41
    條第 1項前段規定，諭知易科罰金之折算標準。查中華民國
    96年罪犯減刑條例於96年7月4日公布，並自96年 7月16日施
    行，本件被告犯罪之時間係在96年 4月24日以前，所犯合於
    中華民國96年罪犯減刑條例第 2條第1項第3款減刑之規定，
    復無該條例所規定不得減刑之例外規定，應依法減其宣告刑
    2分之1，並諭知易科罰金之折算標準。查被告前未曾因故意
    犯罪受有期徒刑以上刑之宣告，此有臺灣高等法院被告前案
    紀錄表 1份在卷可參，其因一時思慮欠週而罹刑章，經此次
    刑之宣告，應知警惕而無再犯之虞，本院認其所受宣告之刑
    ，以暫不執行為適當，爰併諭知緩刑2年，以啟自新。
據上論斷，應依刑事訴訟法第299條第1項前段，臺灣地區與大陸
地區人民關係條例第79條第3項、第1項（修正前）、第15條第 1
款，刑法第11條前段、第 2條第1項前段、第28條、第216條、第
214條、第220條第2項、第 55條後段（修正前）、第25條、第41
條第1項前段（修正前），罰金罰鍰提高標準條例第2條（修正前
），刑法施行法第1條之1第1項、第2項前段，中華民國96年罪犯
減刑條例第2條第1項第 3款、第7條、第9條，逕以簡易判決處刑
如主文。
本案經檢察官林英正到庭執行職務
中    華    民    國    99    年    10    月    14    日
                  刑事第三庭    法  官  吳育汝
以上正本證明與原本無異。
如不服本判決應於收受送達後10日內向本院提出上訴書狀，並應
敘述具體理由。其未敘述上訴理由者，應於上訴期間屆滿後20日
內向本院補提理由書(均須按他造當事人之人數附繕本)「切勿逕
送上級法院」。
中    華    民    國    99    年    10    月    14    日
                                書記官
附錄本件論罪科刑法條：
臺灣地區與大陸地區人民關係條例第79條（修正前）：
違反第15條第1款規定者，處5年以下有期徒刑、拘役或科或併科
新台幣50萬元以下罰金。
以犯前項之罪為常業者，處1年以上7年以下有期徒刑，得併科新
台幣100萬元以下罰金。
第1項之未遂犯罰之。
臺灣地區與大陸地區人民關係條例第15條第1款：
左列行為不得為之：
一、使大陸地區人民非法進入臺灣地區。
刑法第216條：
行使第210條至第215條之文書者，依偽造、變造文書或登載不實
事項或使登載不實事項之規定處斷。
刑法第214條：
明知為不實之事項，而使公務員登載於職務上所掌之公文書，足
以生損害於公眾或他人者，處3年以下有期徒刑、拘役或500元以
下罰金。

司法院資訊處製作；財團法人民間司法改革基金會備份。
